最高法院民事判決　　　　　　　　　　　　　　　　八十八年度台上字第九二二號
　　上　訴　人　移新實業股份有限公司
　　法定代理人　羅文雄
　　訴訟代理人　連銀山律師
　　被 上訴 人　翔葳通運股份有限公司
　　法定代理人　朱惠新
　　被 上訴 人　日捷企業有限公司
　　法定代理人　謝漢斌
　　被 上訴 人　永儲股份有限公司
　　法定代理人　高育仁
　　右　一　人
　　訴訟代理人　林昇格律師
右當事人間請求損害賠償事件，上訴人對於中華民國八十七年五月二十二日台灣高等
法院第二審判決（八十六年度重上字第七七號），提起上訴，本院判決如左：
    主  文
原判決廢棄，發回台灣高等法院。
    理  由
本件上訴人主張：伊於民國八十三年五月五日與訴外人嘉關企業股份有限公司 (下稱
嘉關公司) 訂立買賣合約，由伊出售電腦中央處理器三千個於嘉關公司，總價金八十
三萬六千六百四十美元，訂約後，伊旋指示伊設於德國之關係企業DYNA-MIC COMPUTE
-R GMBH公司 (下稱DCG公司) 在德國漢堡出貨，委由WESER-MAIN通運公司空運到台北
，付款方法，則由嘉關公司委託台北銀行、萬泰銀行及台灣中小企業銀行分別開發每
張電腦中央處理器一千個、金額二十七萬八千八百八十美元之信用狀各一張，並均指
定DCG公司為受益人。依正常手續，WESER-MAIN 公司原應簽發提單三張，分由受貨人
即開狀銀行台北銀行、萬泰銀行及台灣中小企業銀行全數背書後，始可領貨。惟被上
訴人翔葳通運股份有限公司 (下稱翔葳公司) 於貨到時僅取得指定受貨人記載為台灣
中小企業銀行之提單一張，且明知該提單未經受貨人台灣中小企業銀行及該提單所註
明另二張信用狀之開狀銀行台北銀行、萬泰銀行背書，竟應嘉關公司要求，由嘉關公
司書立切結書後，將該提單交付嘉關公司，而被上訴人日捷企業有限公司 (下稱日捷
公司) 受委代辦報關，亦明知該提單未經受貨人背書，仍持往向被上訴人永儲股份有
限公司 (下稱永儲公司) 提貨，又永儲公司亦明知其受寄存放之國外進口貨物，應交
付提單上所指定之受貨人，或經該受貨人背書後之提單持有人，而日捷公司所持提單
未經受貨人背書，竟將該電腦中央處理器三千個，全部交由日捷公司提領，嗣開狀銀
行以提單未經開狀銀行背書及嘉關公司未向開狀銀行交款贖單為由，拒絕付款，致伊
受有上述貨款即二十七萬八千八百八十美元之損失，此損失係被上訴人共同侵權行為
所致，依侵權行為法則，渠等應連帶負損害賠償責任等情。求為命被上訴人如數連帶
給付並加算法定遲延之利息之判決。
被上訴人翔葳公司則以：上訴人非本件信用狀受益人，且非上訴人所出貨，故其非受
損害之人；依第三人利益契約，上訴人僅能要求嘉關公司對 DCG公司為價金之給付，
其無受有價金損害；且本件因提單錯誤本即無從押匯，故上訴人縱受有損害，亦與伊
公司之行為無因果關係。日捷公司以：伊係依嘉關公司之指示提領貨物，並無不法，
亦未侵害上訴人權利，縱有侵權行為，亦係嘉關公司所為，與伊無涉。永儲公司以：
本件買賣契約之當事人為嘉關公司與德國 DCG公司，上訴人非出賣人，無買賣價金或
貨物之損失；縱認上訴人為本件貨物之出賣人，然本件買賣價金之給付，僅能由 DCG
公司直接向嘉關公司請求給付，上訴人亦未受有損失；伊因日捷公司持提單及海關放
行通知，而交付貨物，並無不當；及提單所載受貨人為Taiwan Business  Bank,Taip
ei，與台灣中小企業銀行英文名稱Medium Business Bank of Taiwan雖不相符，但伊
無法求證，僅能將貨物交付受通知人即嘉關公司；況提單有無背書、能否放行，乃由
海關審核，一旦海關同意放行，貨主或報關行袛須持放行通知及提單即可提貨，伊不
得拒絕；另開狀銀行拒絕付款，係因信用狀申請人即嘉關公司未認可文件及受益人所
提文件未符合信用狀規定所致，與伊是否交付貨物無關云云。資為抗辯。
原審以：上訴人主張上開事實，固據提出「預估發票」 (PROFORMA INVOICE) 、合約
書、提單、及嘉關公司出具之切結書等件為證。惟查該「預估發票」記載買受人為嘉
關公司、出賣人為 DCG公司，並就貨品項目、價格、數量、付款方法、交貨期限、交
易條件為具體約定，本件買賣契約之當事人應為嘉關公司與 DCG公司。至合約書雖由
上訴人與嘉關公司所訂立，然旨在約定上訴人願支付嘉關公司已代墊之費用十萬九千
一百四十美元而已。又證人林逸泰、廖達忠均為上訴人之職員，難免偏頗，所證本件
為上訴人與嘉關公司間之買賣為不足採。次查，本件買賣約定以信用狀付款及信用狀
之受益人為 DCG公司等情，為兩造所不爭，則因開狀銀行拒絕付款而受有損害之人應
為DCG 公司而非上訴人。再者，上訴人與DCG 公司為不同之法人，互為獨立之權利能
力主體，上訴人雖謂DCG 公司係全由其出資之事業，惟於DCG 公司將系爭貨款請求權
讓與上訴人之前，其仍不得就貨款主張有何權利或利益。末查，本件提單雖未經所載
受貨人台灣中小企業銀行背書，然拒付貨款者為萬泰銀行，萬泰銀行既非提單之受貨
人，自亦無從於提單上為背書。從而，上訴人主張被上訴人疏未查明提單未經開狀銀
行背書，致遭拒絕付款使受有損害，不能認與被上訴人之行為有何相當因果關係，上
訴人依侵權行為法律關係請求被上訴人連帶賠償損害，自屬無據，不應准許。爰維持
第一審所為上訴人敗訴之判決，駁回其上訴。
按信用狀之簽發為國際貿易支付款項之工具，本質上與買賣合約或其他合約為分立各
別之交易行為。是信用狀並非買賣契約，乃為受益人於完成信用狀所定條件時，得請
求該國外代理銀行支付一定金額之憑證而已。又依信用狀統一慣例與實務第三十二條
ａ款規定，除非信用狀另有規定外，商業發票( Commercial Invoice）應以信用狀申
請人為抬頭人。查上訴人於原審主張：本件預估發票之由DCG 發出，乃因伊與嘉關公
司成立買賣契約後，指定伊設在德國之關係企業DCG 從德國購貨，出貨來台給嘉關公
司，以為交付，嘉關公司則以信用狀指定DCG 為受益人，作為價金之付款方法，屬國
貿性質，故形式上須由信用狀受益人DCG 開出發票，況此預估發票，亦僅屬報價性質
，並非契約云云（見原審卷三六頁背面）。乃原審並未說明上訴人此項攻擊方法因何
不足採之理由，及究明審認該預估發票性質為何﹖遽依上開預估發票及信用狀之記載
，即認系爭電腦中央處理器之買賣契約係成立於DCG 公司與嘉關公司間，尚嫌速斷。
況上開預估發票並無出賣人（seller）DCG 公司，及買受人(buyer）為嘉關公司之記
載，僅載明係由DCG 發出（from）致交嘉關公司（for account of）而已。原審率謂
依此記載DCG 及嘉關公司為本件買賣之出賣人及買受人，亦嫌疏略。次按證人為不可
代替之證據方法，如果確係親身與聞待證事實，而其證述又非虛偽者，縱令證人與當
事人有親屬、親戚或其他利害關係，其證言亦非不可採信。查證人林逸泰於原審證稱
：本件實際係上訴人與嘉關公司之買賣，約定由DCG 公司出貨，以L/C 方式付款，貨
款下來再給上訴人；因涉及國外三角貿易，買賣雙方指定在第三地交貨、付款，實
際上是上訴人賣與嘉關公司；口頭報價，依當時市價互相約定單價二百七十八元，含
15%稅金；DCG預估發票及合約書（左下方）英文名Mark Lin均為伊所簽云云（見原審
卷四四至四六頁），核與上訴人陳稱系爭買賣契約係由林逸泰代理伊公司訂立（見原
審卷三六頁）云云相符。另稽諸卷附合約書及預期發票左下方之英文簽名似亦相同（
見原審卷外放證物原證(一)(二)）。果爾，能否僅因上開證人係上訴人職員，立場難免偏
頗，即認其證言為不足採，顯非無疑。原審未詳推求，遽為上訴人不利之認定，亦嫌
率斷。又上訴人於原審主張：嘉關公司負責人盧利進於台灣台北地方法院檢察署八十
三年度偵字第一九五六四號詐欺案偵查中已坦承電腦處理系統係向上訴人購買無訛云
云，並提出該偵訊筆錄及台灣高等法院八十五年度上易字第二二一○號刑事判決為證
（見原審卷六七頁背面、七二頁背面、原審卷外放證物）。原審對於上訴人此等重要
攻擊方法因何不足採取，亦未於判決理由項下記明其意見，亦有判決不備理由之違法
。上訴論旨，指摘原判決不當，求予廢棄，非無理由。
據上論結，本件上訴為有理由，依民事訴訟法第四百七十七條第一項、第四百七十八
條第一項，判決如主文。
中      華      民      國    八十八    年      四      月     三十     日
                              最高法院民事第三庭
                                  審判長法官  范  秉  閣
                                        法官  朱  建  男
                                        法官  曾  煌  圳
                                        法官  許  澍  林
                                        法官  鄭  玉  山
　　　右正本證明與原本無異
 　　　　　                              　　 書  記  官
中      華      民      國    八十八    年      五      月     十七     日
                                                                        Ｅ
〔注意事項〕
<信用狀統一慣例與實務,32,,信用狀統一慣例與實務第三十二條a款>
